臺北高等行政法院判決
　　　　　　　　　　　　　　　　　　 93年度訴字第00268號
　　　　　　　　　　　　　　　.
原　　　告　甲○○
　　　　　　乙○○○
共　　　同
訴訟代理人　丁○○
被　　　告　勞工保險局
代　表　人　丙○（總經理）
訴訟代理人　己○○
　　　　　　戊○○
上列當事人間因勞保事件，原告不服行政院勞工委員會中華民國
92年11月21日勞訴字第0920046705號訴願決定（發文日期：92年
12月5日），提起行政訴訟。本院判決如下：
　　主  文
原告之訴駁回。
訴訟費用由原告負擔。
　　事  實
一、事實概要：
    原告甲○○、乙○○○之子吳仁澤原以軍龍企業有限公司（
    下稱軍龍公司）為投保單位，參加勞工保險為被保險人。吳
    仁澤於民國（下同）91年12月3日工作時促發腦幹出血，經
    送醫急救，於同年12月5日不治死亡，其受益人之一即原告
    甲○○遂於91年1 2月11日（被告收文日期）向被告申請職
    業病死亡給付。案經被告審查，以其發病與工作無相當因果
    關係，不能視為職業病，乃於92年3月13日以保給命字第092
    60213810號函（下稱原處分）核定發給普通疾病死亡給付35
    個月計新臺幣（下同）577,500元。軍龍公司不服，向勞工
    保險監理委員會申請審議，亦經該會以92年7月9日92保監審
    字第1671號審定書審定申請審議駁回，軍龍公司仍不服，經
    提起訴願遭決定駁回後，提起行政訴訟，並經補正原告以自
    己名義提起本件訴訟。
二、兩造聲明：
　(一)原告聲明：
    1.訴願決定、爭議審定及原處分關於後開聲明第2項部分均
      撤銷。
    2.被告應作成再給付原告165,000元，並自91年12月20日起
      至給付日止加計年利率5%之利息。
    3.被告應給付原告6倍懲罰性罰款990,000元，並自91年12月
      20日起至給付日止加計年利率5%之利息。
    3.訴訟費用由被告負擔。
　(二)被告聲明：如主文所示。
三、兩造之爭點：
　(一)原告主張之理由：
    1.被保險人吳仁澤之保險生效日期為75年3月28日，投保前
      並未帶病投保，加保後亦無住院紀錄，且自投保至往生前
      均在軍龍公司任職，月領薪資16,500元，而軍龍公司亦以
      此金額依法投保；惟吳仁澤認薪資過低而引發憤怒之情緒
      ，然因軍龍公司因近年來均處於虧損狀況求生存，而無力
      為其加薪。又此次吳仁澤之突然驟逝，實因軍龍公司又緊
      逼吳仁澤加倍努力推銷咖啡及乳酪等產品之結果，於事發
      之91年12月2日，該公司非但再次責問吳仁澤為何尚無成
      交業績，並交待整理庫存及打包軍龍公司搬遷物品，因而
      引爆吳仁澤多年積怨，隨即表明「事情過於繁忙」、「工
      作壓力過大、勞累」、「薪資偏低」，並因而發生激辯致
      吳仁澤憤怒情緒高漲、失控、反常，雖經按撫後，吳仁澤
      仍在10度低溫下，只穿西服即騎機車外出逐一尋訪客戶推
      銷產品，然均未果，嗣於臺北市○○路改乘計程車欲至西
      門町拜訪客戶，並順路護送客戶返家，而自怡客咖啡廳離
      去，並於路上招攬計程車；惟因室內外溫差過大，故吳仁
      澤於搭上計程車約5分鐘後即引發嘔吐，隨即昏迷，經送
      醫後，仍不幸於91年12月5日上午死亡，而據臺大醫院及
      各醫院神經科醫師表示，吳仁澤所患病之發生原因可分「
      缺血性」或「出血性」2種，而前者患者會感到身體不適
      ，然後者則無預警，且多在白天日常活動時發生，尤其是
      「情緒激動」、「用力過猛」、「過於疲勞」時，故吳仁
      澤所患係屬後者。吳仁澤發病之主因為勞累、氣炸又受到
      風寒所導致；次由軍龍公司自吳仁澤死亡後所接獲之各銀
      行摧討通知單，可知其生前積欠債款高達30萬元左右，亦
      造成生活壓力過大。綜上，吳仁澤發病實因薪資常年偏低
      未予調整及推銷產品之工作勞累，累積過大壓力及積怨之
      結果，自應視為不尋常之工作及生活壓力，且吳仁澤病發
      及送醫急救時，仍屬上班時間，自符合勞工保險被保險人
      因執行職務而致傷病審查準則第21條：「被保險人於作業
      中，於工作當場促發疾病，而該項疾病之促發與作業有相
      當因果關係者，視為職業病。」之規定。
    2.雖亞東紀念醫院病歷記載，吳仁澤曾於86年12月14日急診
      治療，當時記載其血壓140/78，89年8月25日血壓160/100
      ，然前者為意外車禍受傷，後者則為急性腸胃發炎求診，
      故其血壓稍高均為受傷及疾病所引起，據診治醫師說明與
      疑患有高血壓症狀並無關聯；且嗣自89年10月26日起至90
      年10月8日止，吳仁澤先後共計9次前往亞東紀念醫院治療
      檢查；惟均無高血壓之狀況及處方治療藥物之記載，另吳
      仁澤臺大醫院85年3月28日之病歷表所量之血壓為100/82
      ，係為正常，更足證明吳仁澤並無高血壓之病史，況罹患
      高血壓之症狀並非1日所致，豈能忍痛受苦折磨而不就醫
      。又吳仁澤自85年3月28日至臺大醫院求診治療腸胃病後
      ，即已戒煙多年，被告以吳仁澤發病原因為抽煙及高血壓
      病史，均不足採。
    3.因個人體質、血管厚薄、抗壓能力均不同，而被告就何謂
      超乎不尋常之壓力，亦無具體之審定標準，故被告應以勞
      工保險屬強制保險之立法目的，自被保險人之立場，從寬
      認定核准補發餘額，以維立法目的。
  (二)被告主張之理由：
    1.軍龍公司經被告洽查而於92年1月7日之函復略以：「吳仁
      澤平日之工作時間為早上9點起至下午6點止，擔任之工作
      為本公司代理之產品電解水機之業務推銷，平均每週工作
      時數為40小時，最近幾個月內並未請假。其平時有抽煙，
      但從未喝酒，亦無因心血管疾病至醫院就診，無記錄可查
      起。91年12月3日發生事故當日仍與平日一樣早上9點準時
      打卡上班，因今年營運虧損，銷售業績不好，最近幾個月
      即對其嚴加要求改變銷售方式多尋管道佈緣，當日並詢問
      其為何尚無業績並交待其空閒時整理庫存等語，不料引發
      吳仁澤不滿，認為工作壓力過大因而產生激辯，經安撫並
      同意為其調高薪資才平息其情緒，於中午休息時間返回其
      住處，燙好西裝衣服後，即騎機車外出推銷業務未果，因
      當日天氣特別寒冷或因心情欠佳、工作勞累，於南昌路附
      近改乘計程車欲至西門町拜訪客戶，途中在車上引發嘔吐
      、隨即昏迷，經司機送至和平醫院急救後，於91年12月5
      日上午不治死亡。」故原告等主張吳仁澤長年薪資偏低未
      給予調整，推銷產品工作勞累、壓力過大，應視為不尋常
      之工作及生活壓力，出事當日又遭軍龍公司責問其為何尚
      無成交業績，而導致其發病等語云云。惟按勞工保險被保
      險人因執行職務而致傷病審查準則第21條規定，吳仁澤所
      患是否係因工作當場促發疾病及兩者間是否具有相當因果
      關係之職業病認定，均涉醫學專業領域，非僅憑原告等片
      面之非專業性主張即可作為認定之依據，而經被告洽調吳
      仁澤就診病歷資料連同前開軍龍公司出具之說明書送請特
      約專科醫師審查，其審查意見略以：「依其發病就醫當時
      血壓（269/90）甚高，則高血壓應為發病主因，另其有抽
      煙習慣，亦為發病重要危險因子。該公司來函所稱，吳仁
      澤91年12月3日工作當日『被詢問業績情況……而引起不
      滿』，為業務狀況中常可見之管理情況，未足具客觀事實
      可認定為有超乎尋常之壓力，亦難以認為其發病與此有相
      當因果關係。綜上，本案不能認定所患屬職業病。」被告
      方作成原核定。
    2.復據勞工保險監理委員會特約專科醫師亦簽示審查意見略
      以：「無超乎尋常之工作壓力，足以促發其腦中風，被保
      險人有高血壓及抽煙之情況，皆為腦中風之危險因子，因
      此不屬職業病。」是原處分並無違誤。再查，認定事實應
      憑證據，而此所謂證據，自以積極而恰當且對應證事實確
      能證明者為必要，則本件既無具體證據足資證明吳仁澤所
      患疾病係因工作當場促發，且與所從事之工作有相當因果
      關係之事實，自尚難遽認其係因職業病而死亡，從而被告
      按普通疾病死亡給付辦理，並無違法。
    理  由
一、原告起訴時，被告之代表人為廖碧英，嗣於訴訟中變更為丙
    ○，茲據新任代表人具狀聲明承受訴訟，核無不合，應予准
    許。又本件起訴時係以投保單位軍龍公司為原告，惟其非被
    保險人或其受益人，並無本件保險給付之請求權（勞工保險
    第19條第1項參照），是本件訴訟程序進行中，變更原告為
    甲○○、乙○○○，經被告同意，本院亦認為適當，爰依行
    政訴訟法第111條第1項規定，准予變更。
二、原告主張：被保險人吳仁澤發病實因薪資長年偏低未予調整
    及推銷產品之工作勞累，累積過大壓力及積怨之結果，自應
    視為不尋常之工作及生活壓力，且吳仁澤病發及送醫急救時
    ，仍屬上班時間，自屬於工作當場促發疾病，而該項疾病之
    促發與作業有相當因果關係，應視為職業病，據此，依行政
    訴訟法第5條第2項、勞工保險被保險人因執行職務而致傷病
    審查準則第21條規定及民法有關懲罰性賠償之規定，求為判
    決如聲明所示云云。被告則以：被保險人吳仁澤發病前無超
    乎尋常之工作壓力，足以促發其腦中風，且有高血壓及抽煙
    之情況，皆為腦中風之危險因子，其發病與工作無相當因果
    關係，不能視為職業病，原處分核定發給普通疾病死亡給付
    ，並無違誤，求為判決駁回原告之訴等語。
三、按勞工保險條例第34條規定：「（第1項）被保險人因執行
    職務而致傷害或職業病不能工作，以致未能取得原有薪資，
    正在治療中者，自不能工作之第4日起，發給職業傷害補償
    費或職業病補償費。職業病種類表如附表一。（第2項）前
    項因執行職務而致傷病之審查準則，由中央主管機關定之。
    」第63條規定：「（第1項）被保險人死亡時，按其平均月
    投保薪資，給與喪葬津貼5個月。遺有配偶、子女及父母、
    祖父母或專受其扶養之孫子女及兄弟、姊妹者，並給與遺屬
    津貼；其支給標準，依左列規定：一、參加保險年資合計未
    滿1年者，按被保險人平均月投保薪資，1次發給10個月遺屬
    津貼。二、參加保險年資合計已滿1年而未滿2年者，按被保
    險人平均月投保薪資，1次發給20個月遺屬津貼。三、參加
    保險年資合計已滿2年者，按被保險人平均月投保薪資，1次
    發給30個月遺屬津貼。」第64條規定：「被保險人因職業傷
    害或罹患職業病而致死亡者，不論其保險年資，除按其平均
    月投保薪資，1次發給喪葬津貼5個月外，遺有配偶、子女及
    父母、祖父母或專受其扶養之孫子女及兄弟、姊妹者，並給
    與遺屬津貼40個月。」勞工保險被保險人因執行職務而致傷
    病審查準則第1條規定：「本準則依勞工保險條例（以下簡
    稱本條例）第34條第2項規定訂定之。」第2條規定：「被保
    險人因執行職務而致傷病之審查，除法令另有規定外，依本
    準則辦理。」第3條規定：「（第1項）被保險人因執行職務
    而致傷病者，為職業傷害。（第2項）被保險人於勞工保險
    職業病種類表規定適用職業範圍從事工作，而罹患表列疾病
    者，為職業病。」第19條規定：「被保險人因執行職務而罹
    患中央主管機關依據勞工保險職業病種類表第8類第2項規定
    核定增列之職業病種類或有害物質所致之疾病，為職業病。
    」第21條規定：「被保險人於作業中，於工作當場促發疾病
    ，而該項疾病之促發與作業有相當因果關係者，視為職業病
    。」
四、原告之子吳仁澤為勞工保險被保險人，吳仁澤於91年12月3
    日工作時促發腦幹出血，經送醫急救，於同年12月5日不治
    死亡，受益人之一原告甲○○遂於91年12月11日向被告申請
    職業病死亡給付等情，為兩造所不爭，並有原告及吳仁澤之
    戶籍謄本、繼承系統表、死亡證明書、勞工保險給付申請書
    附原處分卷可稽。
五、本件之爭執，在於被保險人吳仁澤是否為職業病死亡？經查
    ：
  (一)依被保險人吳仁澤之死亡證明書記載，直接引起死亡之疾病
    為「腦中風出血（腦幹出血）2天」，先行原因為「高血壓
    」，其他對於死亡有影響之疾病或身體狀況為「消化道出血
    」。參以被告查詢被保險人吳仁澤受雇之軍龍公司，經該公
    司於92年1月7日函復略以：「吳仁澤平日之工作時間為早上
    9點起至下午6點止，擔任之工作為本公司代理之產品電解水
    機之業務推銷，平均每週工作時數為40小時，最近幾個月內
    並未請假。其平時有抽煙，但從未喝酒，亦無因心血管疾病
    至醫院就診，無記錄可查起。91年12月3日發生事故當日仍
    與平日一樣早上9點準時打卡上班，因今年營運虧損，銷售
    業績不好，最近幾個月即對其嚴加要求改變銷售方式多尋管
    道佈線，當日並詢問其為何尚無業績並交待其空閒時整理庫
    存等語，不料引發吳仁澤不滿，認為工作壓力過大因而產生
    激辯，經安撫並同意為其調高薪資才平息其情緒，於中午休
    息時間返回其住處，燙好西裝衣服後，即騎機車外出推銷業
    務未果，因當日天氣特別寒冷或因心情欠佳、工作勞累，於
    南昌路附近改乘計程車欲至西門町拜訪客戶，途中在車上引
    發嘔吐、隨即昏迷，經司機送至和平醫院急救後，於91年12
    月5日上午不治死亡。」有上開函文附原處分卷可按。惟軍
    龍公司詢問吳仁澤業績狀況及要求改進，乃公司營運通常可
    見之業務管理情況，尚不足認係超乎尋常之工作壓力及工作
    量。復觀之被保險人吳仁澤於91年12月3日發病經送臺北市
    立和平醫院急診，診斷為腦幹出血，當時血壓（269/90）甚
    高，而其89年10月26日至亞東紀念醫院牙醫就診病歷，自行
    填寫病史即圈選有高血壓，亦有上開醫院之病歷資料附原處
    分卷足佐，可見原告發病前即有高血壓，加以平時有抽煙習
    慣，本身就有易發生腦出血之危險因素，而在發病時並沒有
    超乎尋常極大之工作壓力足以促發腦出血，尚難認本件原告
    之「腦中風出血（腦幹出血）」與工作有相當因果關係，非
    屬職業傷害。
  (二)本件經被告將上開軍龍公司出具之說明書及吳仁澤之病歷資
    料送請特約醫師審查，意見略以：「依其發病就醫當時血壓
    （269/90）甚高，則高血壓應為發病主因，另其有抽煙習慣
    ，亦為發病重要危險因子。該公司來函所稱，吳仁澤91年12
    月3日工作當日『被詢問業績情況……而引起不滿』，為業
    務狀況中常可見之管理情況，未足具客觀事實可認定為有超
    乎尋常之壓力，亦難以認為其發病與此有相當因果關係。綜
    上，本案不能認定所患屬職業病。」及勞工保險監理委員會
    特約專科醫師亦簽示審查意見略以：「無超乎尋常之工作壓
    力，足以促發其腦中風，被保險人有高血壓及抽煙之情況，
    皆為腦中風之危險因子，因此不屬職業病。」有審查意見附
    原處分卷足憑，亦同此認定。
六、綜上所述，原處分以被保險人之死亡與其工作無相當因果關
    係，不能視為職業病，核定發給普通疾病死亡給付，認事用
    法，並無違誤，爭議審定及訴願決定，遞予維持，亦無不合
    ，原告訴請如聲明第1項、第2項所示，為無理由，應予駁回
    。至於原告依民法有關懲罰性賠償之規定，訴請如聲明第3
    項所示，因被告核定勞保給付，係屬行政處分，並非契約行
    為，且原處分亦無違誤，原告此項請求，自無理由，應併予
    駁回。
據上論結，本件原告之訴為無理由，爰依行政訴訟法第98條第3
項前段，第104條，民事訴訟法第85條第1項前段，判決如主文。
中　　華　　民　　國　　94　　年　 　4　　月　 26  　 日
                            第三庭審判長法  官  王立杰
                                        法  官  王碧芳
                                        法  官  胡方新
上為正本係照原本作成。
如不服本判決，應於送達後20日內，向本院提出上訴狀並表明上
訴理由，如於本判決宣示後送達前提起上訴者，應於判決送達後
20日內補提上訴理由書（須按他造人數附繕本）。
中　　華　　民　　國　　94　　年　 　4　　月　 26  　 日
            　　　　　　   　　　　　    書記官  陳幸潔
